【裁判字號】    95,易,175
【裁判日期】    950831
【裁判案由】    違反毒品危害防制條例
【裁判全文】
臺灣屏東地方法院刑事判決               95年度易字第175號
公  訴  人  臺灣屏東地方法院檢察署檢察官
被      告  甲○○
                      號
上列被告因違反毒品危害防制條例案件，經檢察官提起公訴（95
年度毒偵字第177 、201 號），及移送併辦（同署：95年度毒偵
字第411 號），嗣經被告就被訴及併案犯罪事實為有罪之陳述，
並聽取當事人意見後，本院裁定改由受命法官獨任進行簡式審判
程序並判決如下：
    主  文
甲○○施用第二級毒品，處有期徒刑肆月，如易科罰金，以佰
元（即新臺幣玖佰元）折算壹日。扣案如附表所示之物，均沒收
銷燬之。
    事  實  及  理  由
一、被告甲○○於民國94年間，因施用毒品案件，經本院以94年
    度毒聲字第614 號裁定送觀察勒戒後，因無繼續施用毒品傾
    向，於94年11月1 日執行完畢釋放，並由臺灣屏東地方法院
    檢察署檢察官於94年11月14日以94年度毒偵字第2521號不起
    訴處分確定。詎於上開觀察勒戒執行完畢釋放後5 年內，復
    基於施用第二級毒品之犯意，自95年1 月16日起至95年2 月
    18 日 止，在屏東縣恒春鎮○○里○○路117 巷11弄6 住處
    ，將甲基安非他命置於玻璃球上以打火機燃燒後吸食其煙霧
    之方式施用第二級毒品甲基安非他命多次。嗣於：(一)95年1
    月16日19時10分許，經警據被告之母許士珊報案，在被告上
    開住處房間內查獲，並扣得含有甲基安非他命殘渣之吸食器
    1 個及夾鏈袋1 個；(二)95年1 月22日16時15分，經警在屏東
    縣恆春鎮○○里○○路與光明路口查獲，並扣得甲基安非他
    命1 小包（驗前淨重0.1 公克，驗後淨重0.08公克）；(三)95
    年2 月18日20時許，為警在上開住處查獲，並扣得含有甲基
    安非他命殘渣之吸食器2 個。
二、上開犯罪事實，業經被告於本院審理時坦承不諱；又被告為
    警查後所採集之尿液，經送驗後均呈甲基非他命陽性反應，
    有卷存尿液送檢真實姓名與代號對照表3 紙、台灣檢驗科技
    股份有限公司95年2 月16日編號KＺ000000000000號、95年2
    月16日編號KＺ000000000000號、95年3 月15日編號KＺ000000
    000000號檢驗報告3 紙可證；再者，被告於上開一之(一)、(二)
    、(三)為警查獲時，分別扣得如附表所示之物乙節，有卷存搜
    索扣押筆錄3 紙、扣押物品目錄表3 紙、扣押物品清單3 紙
    、照片15幀可資證明；而上開扣案物，分別含有如附表所示
    之成分，亦有各該附表編號備註欄所示之檢驗報告可佐；另
    有扣案如附表所示之物可資證明，可信被告之自白應與事實
    相符；另被告確實有上開戒毒療程，亦有卷存臺灣高等法院
    被告前案紀錄表1 紙可憑。職是，被告於上開觀察勒戒執行
    完畢釋放後5 年內，於上開之時、地，施用甲基安非他命之
    犯行，應可認定。
三、論罪科刑：
  (一)比較新舊法：按「行為後法律有變更者，適用行為時之法律
    。但行為後之法律有利於行為人者，適用最有利於行為人之
    法律。」刑法第2 條第1 項定有明文。
    法律變更的意義：
      (1)刑法第2 條第1 項規定所稱之「法律」，係指刑罰法律
        ，即刑罰所依存的整體法律狀態，故此之法律，應指足
        以影響行為的可罰性與法律效果的法令而言，特別如刑
        罰權形成規範、成罪規範及科刑規範。
      (2)再者，所稱之「變更」，係從法律變更之形式觀察，無
        論出自部分條文之新增、修正或刪除，抑或整部法律全
        文之新訂或廢止，要須對行為人之犯行，其應適用之成
        罪或刑罰條件之實質內容，發生有利或更不利行為人之
        變更為必要，倘非全文之新訂或廢止，而僅部分條文之
        條款次加以調整，或僅文字上之修改而不影響犯罪構成
        要件之內涵者，應均可認其尚不屬於刑罰法律之變更，
        只須於理由中敘明其旨為已足。亦即除法律形式有變更
        者外，尚須法律實質有變更，方屬於刑第2 條第1 項規
        定之「變更」（最高法院95年5 月23日刑事庭第8 次會
        議決議就刑之酌科及酌減，認為：「新法第57條、第59
        條之規定，為法院就刑之裁量及酌減審認標準見解之明
        文化，非屬法律之變更。」等語，可供參酌）。
    易科罰金：
      (1)按有關易刑處分，雖係刑罰之執行，然而在易刑處分部
        分，是在替代原刑罰的執行，則所易之罰金、勞役或訓
        誡，不免沾有刑罰的色彩，且要用何者去替代原來的刑
        罰？及以何標準去代替？係在作量刑的決定，是有關易
        刑處分規範之變更，亦有刑法第2 條第1 項之適用（此
        最高法院95年5 月23日95年第8 次刑事庭會議三之(二)認
        為：「易科罰金之折算標準、易服勞役之折算標準及期
        限，新法施行後，應依新法第2 條第1 項之規定，適用
        最有利於行為人之法律。」可供參酌）。
      (2)被告行為後，於94年2 月2 日公布並於95年7 月1 日施
        行之刑法第41條第1 項有關易科罰金折算標準，由舊刑
        法第41條第1 項規定「得以1 元以上3 元以下」折算一
        日，修正提高為「以新臺幣1,000 元、2,000 元、3,00
        0 元折算一日」，並刪除「因身體、教育、職業或家庭
        之關係，執行顯有困難者」之條件，另增訂第2 項「前
        項規定於數罪併罰，其應執行之刑未逾6 月者，亦適用
        之。」，而有科刑規範事項之變更，又修正前之折算標
        準，係以1 元以上3 元以下折算一日，再依修正前罰金
        罰鍰提高標準條例第2 條規定，就其原定數額提高為10
        0 倍折算1 日，亦即以銀元100 元至300 元（經折算為
        新臺幣後，應以新臺幣300 元至900 元）折算1 日，顯
        以修正前刑法第41條、修正前罰金罰鍰提高標準條例第
        2 條之規定折算標準，對被告較為有利。
    綜合比較：按刑法第2 條第1 項有關新舊法之比較，在比
      較時應就罪刑有關之共犯、未遂犯、想像競合犯、牽連犯
      、連續犯、結合犯，以及累犯加重、自首減輕暨其他法定
      加減原因（如身分加減）與加減例等一切情形，綜其全部
      罪刑之結果而為比較（參照最高法院95年5 月23日95年第
      8 次刑事庭會議決議一之4） ，並就比較的結果，為整體
      之適用，不能割裂而分別適用新舊法有利之條文（參酌最
      高法院27年上字第2615號判例、95年度台上字第3735號判
      決）。職是，本院綜合被告所涉全部罪刑之結果而為比較
      ，依刑法第2 條第1 項前段之規定，認以整體適用修正前
      之上開各該規定，對被告為有利。
  (二)查甲基安非他命，為毒品危害防制條例第2 條第2 項第2款
    所規定之第二級毒品，核被告所為，係犯毒品危害防制條例
    第10條第2 項之施用第二毒品罪。
  (三)吸收犯：被告持有第二級毒品甲基安非他命進而施用，其持
    有之低度行為為施用之高度行為吸收，不另論罪。
  (四)集合犯：
    集合犯與接續犯的概念：
      (1)集合犯的概念：刑事法若干犯罪行為態樣，本質上原具
        有反覆、延續實行之特徵，立法時既予特別歸類，定為
        犯罪構成要件之行為要素，則行為人基於概括之犯意，
        在密切接近之一定時、地持續實行之複次行為，倘依社
        會通念，於客觀上認為符合一個反覆、延續性之行為觀
        念者，於刑法評價上，即應僅成立一罪。學理上所稱「
        集合犯」之職業性、營業性或收集性等具有重複特質之
        犯罪均屬之（最高法院95年度台上字第1079號判決參照
        ）。惟在判斷哪一種構成要件行為，預計就是集合行為
        ？首先要藉助「文義解釋」，也就是從法條所描述文字
        的通常語意來判斷（如：「收集」、「常業」即屬之）
        ；當文義解釋無法提供明確答案時，則必須探究系爭處
        罰規範的目的來解釋，並參酌實際生活上犯罪的典型實
        施型態來綜合判斷（參照林鈺雄著「新刑法總則」，20
        06年9 月初版，第557 、558 頁）。在我國實務上，依
        上開最高法院95年度台上字第1079號判決之見解，認為
        經營、從事業務、收集、販賣、製造、散布等行為概念
        ，即認為有反覆、延續實行之特徵。
      (2)是否屬於集合犯之判斷：並非所有構成要件之行為具有
        反覆實施之特徵，即當然成立集合犯，而得評價為一罪
        ，仍須行為人係基於概括之犯意，在密切接近之一定時
        、地持續實行之複次行為，而依社會客觀通念，認為符
        合一個反覆、延續性之行為觀念，在刑法評價上，始得
        評價為一罪。因此，行為人之數次行為，在主觀上如係
        分別起意，或客觀上非係利用同一機會為之，則因該數
        次行為間，對於同一社會法益，並不具侵害法益同一性
        ，在評價上則應成立數罪（參照甘添貴著「罪數理論之
        研究」，2006年4 月版，第63頁至第68頁）。
      (3)接續犯的概念：行為人主觀上就同一犯罪構成事實，以
        單一行為之數個舉動接續進行，以實現一個犯罪構成要
        件，侵害同一法益，客觀上亦認係實施一個犯罪行為（
        最高法院71年台上字第2837號判例、92年度台上字第67
        44號判決參照）。
      (4)集合犯與接續犯之區別：在集合犯的法定構成要件行為
        ，已經包含了反覆實施的特性，亦即多次重複的行為才
        是集合犯違犯的「常態」與「典型」；而接續犯的法定
        構成要件行為，並未如此，因此可以以單次行為來違犯
        ，也可以以接續行為的方式來違犯。
    施用毒品行為為集合犯：在毒品危害防制條例第2 條第1
      項規定的「毒品」，即具有成癮性特徵，因此施用毒品行
      為，即具有反覆實施之行為特性，且因施用毒品行為具有
      成癮之犯罪依賴性，在主觀上即有概括施用毒品抵癮之犯
      意，而可認為符合一個反覆、延續性之行為觀念，是依上
      開說明，施用毒品應為「集合犯」而非「接續犯」【參酌
      學者林鈺雄著「跨連新舊法之施用毒品行為- 兼論行為單
      數與集合犯、接續犯概念之比較」，刊於2006年7 月本土
      法學雜誌第84期第141 頁以下；楊雲驊先生認為施用毒品
      本身具有反覆實施之性質，連續數次施用毒品僅能被論以
      單一之施用毒品罪，且為集合犯（見法務部94年7 月新修
      正刑法教育訓練講義第354 、365 頁），均採相同之看法
      。】，雖臺灣高等法院暨所屬法院因應新修正刑法施行座
      談會第17號提案研討結果(二)認為：「如新刑法生效前、後
      之數施用毒品舉動，具有時空密切關係者，修法前後數施
      用毒品舉動，得成立接續犯單純一罪。」等語，然此忽略
      了因為毒品具有成癮性的特性，而施用毒品的行為，也就
      有反覆、延續實行之集合犯的特徵，故將施用毒品之行為
      誤為「接續犯」，附此敘明。
    至於臺灣高等法院暨所屬法院因應新修正刑法施行座談會
      第17號提案之研討結論(一)謂：「對於施用毒品等之習慣性
      犯罪行為，於舊法時期發生並完成之行為，依裁判時之新
      法第2 條第1 項，適用有利於行為人之法律；於修正後發
      生並完成之犯罪，則依新法處理。前後兩者，再就刑法第
      51條之適用，依新法第2 條第1 項比較結果，適用舊法有
      關數罪併罰之規定處理。」等語，即將在修正前所犯數次
      施用毒品行為論以一個連續犯；另將在修正後所犯施用毒
      品行為，參照刑法第56條之修正立法理由四之意旨（即「
      至連續犯之規定廢除後，對於部分習慣犯，例如竊盜、吸
      毒等犯罪，是否會因適用數罪併罰而使刑罰過重產生不合
      理之現象一節，在實務運用上應可參考德、日等國之經驗
      ，委由學界及實務以補充解釋之方式，發展接續犯之概念
      ，對於合乎『接續犯』或『包括的一罪』之情形，認為構
      成單一之犯罪，以限縮數罪併罰之範圍，用以解決上述問
      題。」等語），依新法處理，然後再將此二段施用毒品行
      為，再論以數罪併罰。惟不論係將刑法修正後所犯數次施
      用毒品行為，論以「接續犯」（按：認為「接續犯」之不
      當已如上所述）或「集合犯」之包括一罪，如再將修正前
      之數次施用毒品行為，論以「連續犯」，則就同一多次施
      用毒品行為，前後竟割裂理論適用，即有矛盾。況上開結
      論，將前段採取連續犯見解比採取集合犯見解更不利於行
      為人（即得加重其刑至二分之一），後段又與前段數罪併
      罰，等於前段加重，後段又因併罰再加重，就其結論反而
      更加不利於行為人。
  (五)本院審酌被告前有施用毒品犯行，竟再為本案犯行，足見其
    不思悔改，自制力亦顯不佳；惟考量被告於本院審理時即能
    坦承犯行，犯後態度良好，而其施用毒品行為於本質上係屬
    自我戕害行為，並未對社會造成直接而過鉅之損害，反社會
    性之程度應屬較低等一切情狀，量處如主文所示之刑，並依
    上開說明，諭知易科罰金之折算標準，以示懲戒。
  (六)沒收：
    扣案如附表編號3 之第二級毒品甲基安非他命，應依毒品
      危害防制例第18條第1 項前段之規定，予以沒收銷燬之。
    扣案如附表編1 、2 、4 之物，因分別與毒品甲基安非他
      命不能析離，而視同毒品，均應依毒品危害防制例第18條
      第1 項前段之規定，予以沒收銷燬之。
四、另併案部分雖未據檢察官提起公訴，然該部分之犯行與檢察
    官起訴部分據有實質上一罪關係，依刑事訴訟法第267 條規
    定，自為起訴效力所及，本院即應併予審究，附此敘明。
五、據上論斷，應依刑事訴訟法第273 條之1 第1 項、第299 條
    第1 項前段，毒品危害防制條例第10條第2 項、第18條第1
    項前段，刑法第11條前段、刑法第2 條第1 項前段、修正前
    刑法第41條第1 項前段，修正前罰金罰鍰提高標準條例第2
    條，判決如主文所示。
中    華    民    國    95    年    8     月    31    日
                  刑事第一庭    法  官  曾吉雄
以上正本證明與原本無異。
如不服本判決應於收受本判決送達後十日內向本院提出上訴書狀，
其未敘述上訴理由者，並得於提起上訴後十日內向本院補提理由
書狀（均須按他造當事人之人數附繕本）「切勿逕送上級法院」
                                書記官  潘美碧
中    華    民    國    95    年    8     月    31    日
附表：
┌──┬──────────────┬──┬───────────────┐
│編號│項                        目│數量│備註                          │
├──┼──────────────┼──┼───────────────┤
│1   │含有甲基安非他命殘渣之吸食器│1 個│高雄醫學大學附設中和紀念醫院95│
│    │                            │    │年4 月11日編號9504-49 號檢驗報│
│    │                            │    │告1 紙                        │
├──┼──────────────┼──┼───────────────┤
│2   │含有甲基安非他命殘渣之夾鏈袋│1 個│高雄醫學大學附設中和紀念醫院95│
│    │                            │    │年4 月11日編號9504-50 號檢驗報│
│    │                            │    │告1 紙                        │
├──┼──────────────┼──┼───────────────┤
│3   │甲基安非他命                │1包 │高雄醫學大學附設中和紀念醫院95│
│    │（驗前淨重0.1 公克，驗後淨重│    │年4 月11日編號9504-48 號檢驗報│
│    │0.08公克）                  │    │告1 紙                        │
├──┼──────────────┼──┼───────────────┤
│4   │含有甲基安非他命殘渣之吸食器│2個 │高雄醫學大學附設中和紀念醫院95│
│    │                            │    │年4 月24日編號0000-000、9504-5│
│    │                            │    │49號檢驗報告2 紙。            │
└──┴──────────────┴──┴───────────────┘
本件論罪科刑法條：
毒品危害防制條例第10條
施用第一級毒品者，處 6 月以上 5 年以下有期徒刑。
施用第二級毒品者，處 3 年以下有期徒刑。


司法院資訊處製作；財團法人民間司法改革基金會備份。
